ACORDAO-COMPLETO-2428219

ACÓRDÃO 10885/2020 ATA 34/2020 - SEGUNDA CÂMARA

VISTOS, relatados e discutidos estes autos referentes à Tomada de Contas Especial instaurada pelo Fundo Nacional de Desenvolvimento da Educação - FNDE em razão da omissão no dever de prestar contas dos recursos oriundos do Convênio 710148/2008, celebrado entre o aludido Fundo e o Município de Nova Russas/CE, visando à construção de uma unidade escolar, no âmbito do Programa Nacional de Reestruturação e Aparelhagem da Rede Escolar Pública de Educação Infantil - PROINFÂNCIA.         
        ACORDAM os Ministros do Tribunal de Contas da União, reunidos em sessão da 2ª Câmara, ante as razões expostas pelo Relator, em:
9.1. com fulcro nos arts. 1º, inciso I, 16, inciso II, e 18 da Lei 8.443/1992, julgar regulares com ressalva as contas dos Srs. Marcos Alberto Martins Torres e Paulo César Evangelista, dando-lhes quitação;	
9.2. com fundamento nos arts. 1º, inciso I, 16, inciso III, alínea c, 19, caput, e 23, inciso III, da Lei 8.443/1992, julgar irregulares as contas do Sr. Luís Acácio de Sousa e condená-lo ao pagamento da quantia de R$ 700.000,00 (setecentos mil reais) , atualizada monetariamente e acrescida dos juros de mora, calculados a partir de 03/07/2008 até a data da efetiva quitação, fixando-lhe o prazo de 15 (quinze) dias, a contar do recebimento da respectiva notificação, para que comprove, perante o Tribunal (art. 214, inciso III, alínea a, do Regimento Interno/TCU) , o recolhimento da dívida ao Fundo Nacional de Desenvolvimento da Educação - FNDE, nos termos da legislação em vigor;
9.3. aplicar ao Sr. Luís Acácio de Sousa a multa prevista no art. 57 da Lei 8.443/1992, no valor de R$ 160.000,00 (cento e sessenta mil reais) , fixando-lhe o prazo de 15 (quinze) dias, a contar da notificação, para que comprove, perante o Tribunal, o recolhimento da dívida aos cofres do Tesouro Nacional (art. 214, inciso III, alínea a, do Regimento Interno/TCU) , atualizada monetariamente desde a data deste Acórdão até a do efetivo recolhimento, se for paga após o vencimento, na forma da legislação em vigor;
	9.4. autorizar, caso requerido, nos termos do art. 26 da Lei 8.443/1992, o parcelamento das dívidas em até 36 (trinta e seis) parcelas mensais e sucessivas, sobre as quais incidirão os correspondentes acréscimos legais (débito: atualização monetária e juros de mora; multa: atualização monetária) , esclarecendo ao responsável que a falta de pagamento de qualquer parcela importará no vencimento antecipado do saldo devedor (art. 217, § 2º, inciso II, do Regimento Interno/TCU) , sem prejuízo das demais medidas legais;   
	9.5. autorizar, desde logo, a cobrança judicial das dívidas a que se refere este Acórdão, caso não atendida a notificação, nos termos do art. 28, inciso II, da Lei 8.443/1992;
	9.6. remeter cópia deste Acórdão à Procuradoria da República no Estado do Ceará, com fundamento no art. 16, § 3º, da Lei 8.443/1992.

Tomada de Contas Especial instaurada em decorrência da omissão no dever de prestar contas dos recursos oriundos de convênio, firmado para a construção de unidade escolar.

Segunda Câmara

Município de Nova Russas/CE.

3. Responsáveis: Luís Acácio de Sousa (XXX.024.403-XX), Marcos Alberto Martins Torres (XXX.146.003-XX), e Paulo César Evangelista (XXX.178.473-XX).

13.1. Ministros presentes: Ana Arraes (Presidente), Augusto Nardes e Aroldo Cedraz.
13.2. Ministro-Substituto convocado: Marcos Bemquerer Costa (Relator).
13.3. Ministro-Substituto presente: André Luís de Carvalho.

MARCOS BEMQUERER

Trata-se da Tomada de Contas Especial instaurada pelo Fundo Nacional de Desenvolvimento da Educação - FNDE, tendo originalmente como responsáveis os ex-Prefeitos do Município de Nova Russas/CE, Sr. Luís Acácio de Sousa (gestões de 2001-2004 e 2005-2008) e Sr. Marcos Alberto Martins Torres (gestão de 2009 até 14/4/2011) , em razão da omissão no dever de prestar contas dos recursos repassados mediante o Convênio 710148/2008 (Siafi 625577) , celebrado entre o aludido município e o FNDE. 
2.	O mencionado ajuste tinha por objeto o apoio financeiro para o desenvolvimento de ações que visam a proporcionar à sociedade a melhoria da infraestrutura da rede física escolar, com a construção de escola (creche/escola infantil) , conforme estabelece o Programa Nacional de Reestruturação e Aparelhagem da Rede Escolar Pública de Educação Infantil - PROINFÂNCIA (peça 114/125) .
3.	Segundo a avença, foram previstos R$ 707.070,71 para a execução do objeto pactuado, dos quais R$ 700.000,00 eram recursos da União e R$ 7.070,71 do Município de Nova Russas, a título de contrapartida (peça 1, p. 118) . Os recursos federais foram repassados em parcela única, mediante a ordem bancária 2008OB710074, no valor de R$ 700.000,00, emitida em 1º/7/2008, sendo creditados na conta específica em 3/7/2008 (peça 3, p. 154) .
4.	Após três termos aditivos, o Convênio 710148/2008 teve vigência de 29/5/2008 a 8/11/2012, com prazo para a apresentação da prestação de contas até 7/1/2013 (60 dias após o término da vigência) . Entretanto, em funções de alterações no Sistema de Gestão de Prestação de Contas - SIGPC, segundo o Relatório de TCE 186/2015 à peça 3, p. 227-234, a data final foi alterada para 15/11/2014.
5.	A Secretaria Federal de Controle Interno certificou a irregularidade das contas (peça 3, p. 264) e a autoridade ministerial manifestou a sua ciência sobre esse parecer (peça 3, p. 267) .   
6.	No âmbito do TCU, a então Secretaria de Controle Externo no Estado do Tocantins - Secex/TO, de acordo com a instrução da peça 6, promoveu a citação solidária dos ex-prefeitos do Município de Nova Russas/CE, Srs. Luís Acácio de Sousa, Marcos Alberto Martins Torres e Paulo César Evangelista, a fim de que recolhessem ao FNDE o valor de R$ 700.000,00, acrescidos dos encargos legais, e/ou apresentassem alegações de defesa acerca da não comprovação da boa e regular aplicação dos recursos em razão da omissão no dever de prestar contas dos recursos do Convênio 710148/2008 (peças 12 a 14) . 
7.	Além da citação, foi efetuada também a audiência dos aludidos responsáveis para que oferecessem razões de justificativa quanto ao não cumprimento do prazo originalmente estipulado de 15/11/2014 para a prestação de contas do referido convênio (peças 12 a 14) .
8.	Os três responsáveis tomaram ciência dos ofícios de citação e audiência, conforme Aviso de Recebimento das peças 25, 27 e 33, e apresentaram as suas defesas às peças 31, 34, 36, 38, 41 e 46.
9.	A seguir, tem-se, em apertada síntese, os principais argumentos oferecidos pelos responsáveis em razão da citação e da audiência, bem como os excertos da instrução da peça 48, com os ajustes de forma pertinentes, nos quais os elementos de defesa foram analisados assim pela então Secex/TO:
	9.1. Defesa do Sr. Paulo César Evangelista, gestão 15/4/2011 a 31/12/2012  (peça 31) .
	9.1.1. O responsável defende o afastamento de sua responsabilidade no dever de prestar de contas e solicita a exclusão de seu nome do rol de responsáveis desta TCE, em razão dos seguintes argumentos: 
	a) assunção da administração do Município de Nova Russa em 15/4/2011, em decorrência dos afastamento do então prefeito, Sr. Marcos Alberto Martins Torres, por decisão do Tribunal de Justiça do Estado do Ceará;
	b) liberação dos recursos do Convênio ocorreu na gestão do Sr. Luís Acácio de Sousa, em 2008, e a movimentação se deu na gestão do Sr. Marcos Alberto Martins Torres;
	c) único ato do responsável consiste na assinatura do pedido de prorrogação da vigência do Convênio em 10/10/2011, cujo prazo final para a prestação de contas venceu em 06/01/2013, após o término de seu mandato;
  	d) alegação de que no Relatório de TCE 186/2015, o FNDE teria acolhido a sua justificativa no sentido de afastar a sua responsabilidade na apresentação da prestação de contas do Convênio como também na devolução dos recursos do ajuste;
	e) inocorrência de omissão no dever de prestar contas, porquanto o prazo para fazê-lo venceu em 6/1/2013, após o término de se mandato;
	f) referência a jurisprudência do TCU, para afastar a sua responsabilidade quanto ao dever de prestar contas do ajuste. 
	 9.1.2. Análise:
"13. O Sr. Paulo Cesar Evangelista busca eximir-se da responsabilidade de parte do período da execução do objeto do convênio e da respectiva prestação de contas, alegando que seu único ato no processo foi o pedido de prorrogação de prazo do convênio, em 10 de outubro de 2011, e que a obrigação de prestar contas recaiu sobre o seu sucessor, haja vista o prazo final para apresentação de contas final do convênio (6/1/2013) ter sido dentro da gestão (2013-2016) do Sr. Gonçalo Souto Diogo.
14. Vê-se que a argumentação do Sr. Paulo Cesar Evangelista não prospera diante das evidências existentes nos autos: a primeira evidência é o Ofício n. 068/FO/2011  (peça 1, p. 300) , expedido por ele, no qual solicitou prorrogação de vigência do convênio por mais 365 dias, assumindo o compromisso de dar continuidade à execução da obra e, por conseguinte, materializou sua intenção ao assinar, em 9/11/2011, o Terceiro Termo Aditivo que prorrogou a vigência do convênio até 8/11/2012; a segunda evidência é o fato de o maior período (9/11 a 31/12/2012) dos 60 dias para apresentar a prestação de contas estar compreendido dentro da sua gestão e o menor período (1º/01 a 7/2013) na gestão do sucessor, o qual adotou as medidas legais de resguardo ao erário, conforme Representação protocolizada junto ao Ministério Público Federal (peça 2, p. 42-50) , eximindo-se do dever de prestar contas, com arrimo na Súmula 230-TCU.
15. Cabe frisar que na forma da Cláusula Quarta do Terceiro Termo Aditivo de prorrogação do período de execução do convênio, o Sr. Paulo César Evangelista atraiu e assumiu material e juridicamente todas as demais condições expressas nas cláusulas do ajuste, especialmente em relação às obrigações elencadas no item II da Cláusula Terceira do referido Convênio (peça 1, p. 116-118) , bem como à legislação que disciplina os convênios no âmbito da administração pública federal.
16. A respeito do Relatório de TCE 186/2015 - DIREC/COTCE/CGCAP/DIFIN/FNDE, mencionado pelo Sr. Paulo César Evangelista no sentido de que sua justificativa apresentada foi acatada e de que não haveria responsabilização de sua pessoa para apresentar os documentos de prestação de contas ou para devolver os recursos do mencionado convênio contraria o disposto na Cláusula Quarta do Terceiro Termo Aditivo, a qual ratifica os termos iniciais do convênio.
17. Sabedor de que não havia saldo na conta específica do convênio desde o primeiro dia do seu mandato, de que não havia obra concluída e de que o município não teria estrutura adequada para dar continuidade à obra, julga-se que o Sr. Paulo César Evangelista não agiu de boa-fé ao ter solicitado a prorrogação da vigência do convênio e assinado o Terceiro Termo Aditivo, sem observar, minimamente, o dever de diligência, exigível de qualquer gestor público, e mesmo assim, assumiu o compromisso de dar  continuidade à execução do objeto do convênio e a respectiva obrigação da prestação de contas.
18. O ato praticado pelo Sr. Paulo César Evangelista, sem a respectiva efetividade [no sentido de concluir a execução do objeto pactuado], contribuiu para o agravamento do desperdício do dinheiro público, haja vista que o longo tempo de paralisação da obra e sua deterioração pelo tempo e por eventual ação de vândalos, tornou-a de difícil aproveitamento e esse fato pesa na responsabilização do citado, que não cumpriu o termo de compromisso (Terceiro Termo Aditivo) que visava à adoção de providências necessárias à continuidade da execução do convênio.
19. A jurisprudência citada na alegação de defesa, não é análoga a este caso, tendo em vista que, no caso presente, o período de vigência da execução do convênio perdurou até 8/11/2012, e o maior período do prazo estipulado para prestação de contas ficou dentro do mandato do Sr. Paulo Cesar Evangelista, enquanto que nos casos da jurisprudência apresentada, um sucessor adotou as medidas legais de resguardo ao erário, amparado pela Sumula 230-TCU, eximindo-se da responsabilidade solidária no dever de prestar contas, e no outro caso jurisprudencial tanto o período de execução quanto o de prestação de conta estavam compreendidos dentro do mandato do antecessor.
20. Ante a inadequada conduta do prefeito sucessor, Sr. Paulo César Evangelista, ao firmar compromisso no Terceiro Termo Aditivo sem dar continuidade ao cumprimento do objeto conveniado e sem ter prestado contas do convênio nem ter adotado medidas legais de resguardo ao erário, cabe rejeição às suas alegações de defesa e/ou razões de justificativa, considerando-se pertinente aplicar-lhe a multa prevista no art. 58, inciso III, da mesma lei, tendo em vista que sua atitude configurou ato ilegítimo que contribuiu para os danos que decorrem do não aproveitamento do percentual 40,36 da obra até então realizada (peça 2, p. 2) . Entendimento do Acórdão 4064/2015-TCU-Primeira Câmara, da relatoria do Ministro-Substituto Augusto Sherman Cavalcanti."
9.2. Defesa do Sr. Marcos Alberto Martins Torres, gestão de 2009 a 14/4/2011  (peças 34, 36, 38 e 46) .
	9.2.1. O responsável defende o afastamento de sua responsabilidade no dever de prestar de contas e solicita a exclusão de seu nome do rol de responsáveis desta TCE ou, se adentrar no mérito, julgue improcedente esta TCE, em razão dos seguintes argumentos:
	a) falta de clareza quanto ao dispositivo legal infringido e quanto à indicação da responsabilidade solidária com os demais ex-prefeitos arrolados nestes autos;
	b) não cometimento de irregularidade alguma por parte do responsável: não praticou qualquer ato no processo licitatório, não efetuou pagamentos de medição relacionados à obra, não fez a locação da obra, havendo todos os atos de gestão sido praticados pelo ex-Prefeito, Sr. Luís Acácio de Sousa;
	c) relação de cinco ações judiciais que, segundo o ex-gestor, foram protocoladas junto ao Poder Judiciário, referentes ao Convênio 710148/2008, visando a resguardar o erário;
	d) empreendimento de esforços no intuito de concluir a execução da obra: apresentou ação de improbidade administrativa contra o gestor e as empresas contratadas; esteve em Brasília, no Ministério da Educação, juntamente com o engenheiro da Prefeitura, para tratar das pendências físicas da obra; assinou aditivos para garantir a vigência do ajuste, e solicitou ao FNDE autorização para licitar e reiniciar a obra;
	e) insuficiência de prazo para licitar o restante da obra e conclui-la, haja vista que o responsável somente ficou à frente da administração municipal até 14/04/2011, e dependia de autorização do Ministério da Educação, via Sistema Integrado de Monitoramento do Ministério da Educação - SIMEC;
	f) inocorrência de inadimplência do Município de Nova Russas/CE durante a gestão do responsável, seja por ação ou omissão do responsável, tendo em vista que o prazo para apresentação das contas não venceu em sua gestão;
	g) apresentação de certidões emitidas pelo Tribunal de Contas da União, pelo Tribunal de Contas do Estado do Ceará e pelo então Tribunal de Contas dos Municípios do Estado do Ceará - TCM/CE;
	h) exposição da origem, conceito e espécies de prestação de contas (contas de governo, contas de gestão, contas especial) , para ao final concluir que os atos de gestão na execução do objeto do Convênio 710148/2008 foram praticados pelo Sr. Luís Acácio de Sousa, sendo portanto de sua responsabilidade;
	i)  referência à responsabilidade do Ministério da Educação que, na condição de concedente, é responsável pela avaliação da proposta de convênio, aprovação, liberação de recursos e fiscalização da execução;
	j) informação acerca da apresentação da prestação de contas, via SIGPC - Sistema de Gestão de Prestação de Contas do FNDE, pelo Sr. Luís Acácio de Sousa em 30/05/2018 (peça 48, p. 6) .
9.2.2. Análise:
"22. O Sr. Marcos Alberto Martins Torres alegou haver tomado todas as providências necessárias para reiniciar a obra dentro do prazo que foi solicitado e autorizado pelo próprio Ministério da Educação/FNDE. Ressaltou que ficou à frente da administração municipal, somente, até o dia 14/4/2011, prazo que não teria sido suficiente para licitar e reiniciar a obra, pois dependia de autorização do Ministério de Educação, através do sistema SIMEC. 
23. Na celebração do convênio, conforme cláusula quarta (peça 1, p. 118) , a vigência foi fixada em 540 dias que correspondia ao período entre 29/5/2008 a 20/11/2009. Restaram 323 dias de período de execução dentro do primeiro ano da gestão do Sr. Marcos Alberto Martins Torres. Entretanto, considerando que o prefeito antecessor realizou saques da conta vinculada (Banco: 001; agência 1409; conta 21883-9) mediante cheques, elencados no item 44 desta instrução, que superou o valor total repassado pelo concedente, seria irrealizável o término da obra. Restou-lhe, portanto, a incumbência de apresentar a prestação de contas do convênio.
24. As certidões requeridas pelo Sr. Marcos Alberto Martins Torres, junto aos tribunais de contas, não têm efeito favorável ao responsável no resultado deste julgamento. Trata-se de Tomada de Contas Especial, que é um processo administrativo devidamente formalizado, com rito próprio, para apurar responsabilidade por ocorrência de dano à administração pública federal a fim de obter o respectivo ressarcimento. Ou seja, é uma a apuração específica e, no presente caso, o objeto da apuração é o Convênio 710148/2008 (Siafi 625.577) .
25. A alegação de incongruência entre a topografia do terreno  (com declínio) e a proibição de desnível no projeto não é motivo plausível para a não continuação da obra, tratava-se de impropriedade a ser reparada, ou, se impossível, cabia ao Município devolver os recursos conveniais.
26. Não foi localizada nos presentes autos a Ação 871-65.2009.8.06.0133/0, informada pelo Sr. Marcos Alberto Martins Torres, como sendo de sua iniciativa, contra seu antecessor Luís Acácio de Sousa. Entretanto, há no processo a Ação de Improbidade Administrativa 6037-05.2014.8.06.0133, impetrada pelo Sr. Gonçalo Souto Diogo, prefeito sucessor, junto ao Ministério Público Federal (peça 2, p. 42-66) contra (...) o Sr. Marcos Alberto Martins Torres e outros prefeitos antecessores, Luís Acácio de Sousa e Paulo César Evangelista.
27. Também não foi localizada cópia de Ação de Improbidade Administrativa na documentação encaminhada anexa aos requerimentos apresentados pelo Sr. Marcos Alberto Martins Torres às peças 34, 36, 38 e 46.
28. No documento apresentado no dia 27/11/2017, o Sr. Marcos Alberto Martins Torres fez uma dissertação sobre as espécies de prestação de contas admitidas pela legislação brasileira, suas origens e seus respectivos responsáveis perante os órgãos de fiscalização do controle externo (p. 9-12 desta instrução) .
29. Entende-se que tal dissertação, apesar de enriquecedora historicamente, não contribui para a defesa do responsável, a despeito de que a presente espécie de prestação de contas é a Tomada de Contas Especial, matéria administrativa específica, regida pela Carta Magna de 1988, Lei 8.443/1992 e demais normas pertinentes, cuja definição já se encontra reproduzida no item 24 acima.
30. Sobre Tomada de Contas Especial, o defendente dá sua interpretação no sentido de que a responsabilidade de prestar contas é inteiramente do executor do projeto conveniado e por este ser o ordenador de despesa. Entendimento equivocado diante da farta jurisprudência desta Casa, consolidada na Súmula de Jurisprudência do TCU 230, in verbis:
'Compete ao prefeito sucessor apresentar as contas referentes aos recursos federais recebidos por seu antecessor, quando este não o tiver feito ou, na impossibilidade de fazê-lo, adotar as medidas legais visando ao resguardo do patrimônio público com a instauração da competente Tomada de Contas Especial, sob pena de corresponsabilidade.'
31. Menciona o inciso VII do art. 5º da Lei Orgânica do TCU ('os responsáveis pela aplicação de quaisquer recursos repassados pela União, mediante convênio, acordo, ajuste ou outros instrumentos congêneres, a Estado, ao Distrito Federal ou a Município') , insinuando que o Tribunal de Contas da União tem limites na sua competência e jurisdição, devendo sua fiscalização ser restrita aos atos de aplicação financeira dos recursos vinculados ao convênio, praticados pelo ordenador de despesa. No entanto, o requerente deixou de ver na lei a amplitude da jurisdição e competência do TCU, a exemplo do que se aplica mais especificamente à sua conduta neste processo, no caso o inciso I do mesmo art. 5º c/c o art. 1º, inciso I, da mesma lei, a seguir transcritos, com grifo nosso:
'Art. 1º Ao Tribunal de Contas da União, órgão de controle externo, compete, nos termos da Constituição Federal e na forma estabelecida nesta Lei:
I - julgar as contas dos administradores e demais responsáveis por dinheiros, bens e valores públicos das unidades dos poderes da União e das entidades da administração indireta, incluídas as fundações e sociedades instituídas e mantidas pelo poder público federal, e as contas daqueles que derem causa a perda, extravio ou outra irregularidade de que resulte dano ao Erário;
 (...) 
Art. 5º A jurisdição do Tribunal abrange:
I - qualquer pessoa física, órgão ou entidade a que se refere o inciso I do art. 1° desta Lei, que utilize, arrecade, guarde, gerencie ou administre dinheiros, bens e valores públicos ou pelos quais a União responda, ou que, em nome desta, assuma obrigações de natureza pecuniária;'
32. Está claro que o Sr. Marcos Alberto Martins Torres tem responsabilidade integral, haja vista que a vigência inicial do convênio (Cláusula Quarta, à peça 1, p. 118) foi fixada em 540 dias (29/5/2008 a 20/11/2009) e parte do período de execução e o período de 60 dias de prazo para prestação de contas estavam dentro da sua gestão, que foi de 1º/1/2009 a 14/4/2011.
33. O requerente transcreveu parte de suas leis municipais atinentes ao inciso I do art. 30 da Constituição Federal, as quais não coadunam com o objeto de análise neste processo.
34. O ex-Prefeito ainda deu a entender de modo sutil que caberia parcela de responsabilidade também ao Ministério da Educação, por ser o órgão concedente e responsável pela avaliação, aprovação, liberação de recursos e fiscalização da execução. Investida sem sucesso, visto que o objeto de apuração nesta TCE é a omissão no dever de prestar contas, obrigação exclusiva do responsável pelo município convenente.
35. No documento apresentado no dia 6/12/2017, o Sr. Marcos Alberto Martins Torres ressaltou que o convênio é anterior à sua posse no cargo de Prefeito de Nova Russas-CE, bem como  que toda a movimentação financeira e o prazo para prestação de contas ocorreram na gestão do antecessor. Não há consistência nessa afirmativa, como já dito, a vigência inicial do convênio (Cláusula Quarta, à peça 1, p. 118) foi fixada em 540 dias (29/5/2008 a 20/11/2009) e o período de 60 dias de prazo para prestação de contas estava, também, dentro da sua gestão que foi de 1º/1/2009 a 14/4/2011. 
36. Por fim, na argumentação apresentada no dia 19/6/2018, o Sr. Marcos Alberto Martins Torres comunica que o seu antecessor, o ex-Prefeito Luís Acácio de Sousa, com seu secretariado, foi quem apresentou a prestação de contas no sistema SIGPC - Sistema de Gestão de Prestação de Contas. Essa informação não o exime da sua responsabilidade de ter prestado contas, enquanto, de má fé, usou como subterfúgio a celebração de termo aditivo de prorrogação do convênio ciente de que não haveria possibilidade de dar continuidade à execução do objeto pactuado, em decorrência da falta de recursos na conta vinculada, relatada no item 44 desta instrução.
37. Visando a constatar a veracidade de que o ex-Prefeito Luís Acácio de Sousa tenha apresentado prestação de contas no SIGPC, em consulta ao sistema, não houve informação que corroborasse a comunicação trazida pelo Sr. Marcos Alberto Martins Torres e, considerando que este não a anexou à sua argumentação apresentada no dia 19/6/2018, torna-se infrutífera sua arguição. 
38. Diante da inércia administrativa do Sr. Marcos Alberto Martins Torres (gestão 1º/1/2009 a 14/4/2011) , sucessor do Sr. Luís Acácio de Sousa, por não ter promovida a continuidade da execução do convênio, por haver celebrado termo aditivo de prorrogação de vigência do convênio sem dar continuidade ao cumprimento do objeto, sem ter prestado contas e sem ter adotado as medidas legais de resguardo ao erário, cabe rejeitar as suas alegações de defesa e/ou razões de justificativa, considerando-se pertinente aplicar-lhe a multa prevista no art. 58, inciso III, da Lei 8.443/1992, tendo em vista que sua atitude configurou ato ilegítimo que contribuiu para os danos que decorrem do não aproveitamento do percentual 40,36 da obra até então realizada (peça 2, p. 2) . Entendimento do Acórdão 4064/2015-TCU-Primeira Câmara, da relatoria do Ministro-Substituto Augusto Sherman Cavalcanti."
9.3. Defesa do Sr. Luís Acácio de Sousa, gestão de 2001 a 2008, (peça 41) .
9.3.1. O responsável defende o afastamento de sua responsabilidade quanto à obrigação de prestar contas e de devolver o montante dos recursos públicos oriundos do Convênio 710148/2008, e requer o acolhimento da sua defesa e a concessão de prazo para juntada posterior de comprovante da prestação de contas do aludido ajuste e de documentos, com base nos seguintes argumentos:
a) esclarecimento de que o Convênio 710148/2008 foi firmado em junho de 2008, encerrou em 2009 e teve prazo para a correspondente prestação de contas que expirou em meados de junho/julho/2009, na gestão do então Prefeito Sr. Marcos Alberto Martins Torres, a quem competia reunir a documentação pertinente e prestar contas; 
b) impossibilidade de reunir a documentação relativa à prestação de contas do aludido ajuste porque o Sr. Marcos Alberto Martins Torres, Prefeito que o sucedeu, era seu adversário político e não apresentou-lhe a documentação necessária para prestar contas do convênio, o que inviabilizou o adimplemento da obrigação de prestar contas;
c) conclusão da obra, com atesto da execução físico-financeira na gestão do Sr. Luís Acácio de Sousa;
d) utilização dos recursos oriundos da avença na execução do objeto pactuado, conforme comprovam as movimentações bancárias anexadas na prestação de contas, contendo os números dos empenhos e as empresas que receberam os pagamentos;
e) falta da documentação necessária para prestar contas dos recursos do convênio e as falhas detectadas após dez anos do mandato encerrado do responsável não configuram ato de improbidade administrativa, não podendo ser atribuído ao responsável qualquer ato que importe desonestidade, desvio ou malversação da coisa pública. 
9.3.2. Análise:
"40. As alegações de defesa apresentadas pela advogada Carla Leite da Escóssia Abreu, OAB-CE  17.711 (procuração à peça 43) , representando o Sr. Luís Acácio de Sousa, não são consistentes para elidir a irregularidade da não comprovação da boa e regular aplicação dos recursos em razão da omissão no dever de prestar contas dos valores transferidos ao Município de Nova Russas/CE, por meio do Convênio 710148/2008 (Siafi 625577) , bem como as razões de justificativa não são plausíveis para afastar a conduta verificada quanto ao não cumprimento do prazo estipulado para prestação de contas do aludido convênio, cuja data final de expiração se deu em 15/11/2014.
41. É aceitável o argumento de que o convênio foi firmado em junho de 2008 e o prazo para prestação de contas se deu em 2009 na gestão do prefeito sucessor, Sr. Marcos Alberto Martins Torres. Contudo, não prospera a alegação de que o fato de o sucessor negar o fornecimento da documentação ao Sr. Luís Acácio de Sousa, por serem adversários políticos, o impediria de prestar contas. Trata-se de compromisso firmado pelo Sr. Luís Acácio de Sousa ao celebrar o convênio para cumprir a obrigação inserida na letra 'y' do item II da Cláusula Terceira do termo de convênio, qual seja:
'y)  manter à disposição do CONCEDENTE e dos demais órgãos de Controle Interno e Externo em boa ordem, pelo prazo de 05 (cinco) anos, contado da aprovação da prestação ou tomada de contas do gestor do CONCEDENTE pelo TCU, relativa ao exercício da concessão, em sua sede, independentemente de sua contabilização ter sido confiada a terceiros, os documentos de despesas emitidos em seu nome identificados com o número do Convênio e a fonte dos recursos;'
42. A menção doutrinária da linha de entendimento de que a 'simples ilegalidade não caracteriza improbidade', é incompatível com o presente caso. Aqui há evidências contundentes para levar esta Tomada de Contas Especial ao julgamento pela irregularidade das contas com imputação de débito ao Sr. Luís Acácio de Sousa, visto que este foi o responsável pela execução do objeto do convênio e está patente de que não houve prestação de contas relativa ao referido ajuste, assim como não foram juntados aos presentes autos quaisquer documentos que suprisse tal lacuna.
43. Compulsando os autos, verificou-se a ocorrência de retiradas de valores da conta vinculada 3 (banco 001; agência 1409; conta: 21883-9) mediante emissão de cheques, sem a identificação do nexo causal com documentos comprobatórios de pagamento e prestação de serviço e/ou compra de material.
44. Nota-se que, conforme extrato bancário (peça 1, p. 239-341) , o valor total das retiradas foi superior aos R$ 700.000,00 repassados pelo concedente e todos os saques ocorreram na gestão do Sr. Luís Acácio de Sousa (2008) (...) , demonstrado no quadro abaixo:
	Data da Retirada
	Cheque 
	Valor (R$) 

	1º/8/2008
	850001
	186.768,73

		850002
	8.807,95

		850003
	4.604,15

	Subtotal 
	189.276,80

	29/8/2008
	850004
	189.115,95

		850005
	8.918,65

		850006
	4.662,02

	Subtotal
	202.696,62

	26/9/2008
	850007
	186.692,42

		850008
	4.651,58

		850009
	8.898,68

	Subtotal
	200.242,68

	2/10/2008
	850010
	80.147,73

		850011
	1.975,65

		850012
	3.774,51

	Subtotal
	85.897,89

	29/12/2008
	850013
	20.419,65

		850014
	962,98

		850015
	503,38

	Subtotal
	21.886,01

	Total
	710.904,03

45. Vale salientar que a demonstração da correta da aplicação dos recursos perante este Tribunal deve ocorrer por meio da apresentação de documentação probatória das despesas efetuadas, tais como notas fiscais, recibos, processos de pagamento, extratos bancários da conta específica (recursos federais transferidos e contrapartida) e da aplicação financeira, processos licitatórios, contratos e termos de adjudicação e homologação, bem como documentos que comprovem a execução do objeto do convênio. 
46. O Sr. Luís Acácio de Sousa, (gestão: 2005-2008) responsável pela execução do objeto do convênio e os Srs. Marcos Alberto Martins Torres (gestão: 2009-14/4/2011) e Paulo César Evangelista (gestão: 15/4/2011-31/12/2012) , responsáveis pelas prorrogações da vigência do convênio, mediante assinatura de termo aditivos, e pela devida prestação de contas do ajuste, não adotaram as providências acima descritas. Conduta não condizente com demonstração de boa-fé."
10.	Em conclusão, a então Secex/TO, ressaltando que, após exame de toda a documentação carreada aos autos, não houve como se vislumbrar a boa-fé na conduta dos responsáveis, haja vista que não foram constatados atos ou fatos atenuantes que pudessem apontar para atitude zelosa e diligente dos responsáveis na gestão da coisa pública, propôs ao Tribunal (peças 48 e 49) :
	10.1. rejeitar as alegações de defesa e razões de justificativa apresentadas pelos Srs. Paulo César Evangelista, Marcos Alberto Martins Torres e Luís Acácio de Sousa;
	10.2. com fundamento nos arts. 1º, inciso I, 16, inciso III, alínea c, da Lei 8.443/1992, julgar irregulares, sem débito, as contas dos Srs. Paulo César Evangelista e Marcos Alberto Martins Torres;
	10.3. com base nos arts. 1º, inciso I, 16, inciso III, alínea a, da Lei 8.443/1992, julgar irregulares as contas do Sr. Luís Acácio de Sousa e condená-lo, ao pagamento das quantias abaixo discriminadas, com a fixação do prazo de quinze dias, a contar da notificação, para comprovar, perante o Tribunal (art. 214, inciso III, alínea a, do Regimento Interno/TCU) , o recolhimento da dívida ao cofre do Fundo Nacional de Desenvolvimento da Educação, atualizada monetariamente e acrescida dos juros de mora, calculados a partir da data de ocorrência até a data do recolhimento, na forma prevista na legislação em vigor, abatendo-se, na oportunidade, valor já ressarcido:
	Data da Ocorrência
	Valor (R$) 

	1º/08/2008
	175.864,70

	29/08/2008
	202.696,62

	26/09/2008
	200.242,68

	02/10/2008
	85.897,89

	29/12/2008
	21.886,01

	Total 
	700.000,00

	10.4. aplicar, individualmente, aos Srs. Paulo César Evangelista e Marcos Alberto Martins Torres a multa prevista no art. 58, inciso III, da Lei 8.443/1992;
10.5. aplicar ao Sr. Luís Acácio de Sousa a multa prevista no art. 57 da Lei 8.443/1992;
10.6. autorizar, desde logo, nos termos do art. 28, inciso II, da Lei 8.443/1992, a cobrança judicial das dívidas, caso não atendidas as notificações;
10.7. autorizar, desde que solicitado pelos responsáveis, o pagamento das dívidas em 36 (trinta e seis) parcelas mensais e consecutivas, nos termos do art. 26 da Lei 8.443/1992 c/c o art. 217 do Regimento Interno/TCU; 
10.8. encaminhar cópia do Acórdão que vier a ser proferido, bem como do Relatório e Voto que o fundamentarem, à Procuradoria da República no Estado do Ceará, com fulcro no art. 16, §3º, da Lei 8.443/1992.
11.	O Ministério Público junto ao Tribunal, representado pelo Procurador Sérgio Ricardo Costa Caribé, manifestou-se de acordo com a proposta de mérito formulada pela unidade técnica (peça 50) .
12.	 Após o parecer do representante do MP/TCU, o FNDE encaminhou aos autos o Ofício 32317/2018, por meio do qual anexou documentação relativa à prestação de contas intempestiva do Convênio 710148/2008 no SIGPC (peças 51 a 53) , razão por que determinei, conforme Despacho da peça 54, a restituição dos autos à Secretaria do TCU no Estado de Tocantins - SEC-TO (unidade que substituiu a então Secex/TO) , para que encaminhasse diligência ao FNDE a fim de obter daquela entidade, no prazo de 30 (trinta) dias, as Notas Técnicas relativas à análise da prestação de contas do aludido convênio, devendo a unidade, de posse dos novos elementos, reinstruir o feito, e, posteriormente, devolver este processo ao meu Gabinete via MP/TCU.
13.	 A diligência foi promovida pela SEC-TO mediante Ofício, enviado em 28/1/2019 e reiterado em 20/3/2019 (peças 55 e 57) , havendo o FNDE remetido a Nota Técnica 3/2019 ao TCU, além dos documentos das peças 56-68.
14.	Na peça 69, a Secretaria de Controle Externo de Tomada de Contas Especial - SecexTCE, que assumiu a responsabilidade por conduzir a fase de instrução deste feito, examinou a documentação encaminhada pelo FNDE e formulou proposta de mérito das contas dos responsáveis arrolados. Na sequência, transcrevo excerto, com as alterações de forma necessárias, da instrução da unidade técnica (peça 69) , in verbis: 
"EXAME TÉCNICO
16. Na Nota Técnica 3/2019 (peça 63) , a Coordenação Geral de Infraestrutura Educacional - CGEST do FNDE entendeu que não houve alteração com relação ao posicionamento anterior, permanecendo o disposto no Parecer Técnico de Execução Física de Objeto Financiado s/n, datado de 2/12/2016 (peça 65) , que opinou pela reprovação das contas. Há informação no item 5.1 deste Parecer, no item Descrições das Divergências de Serviços, Quantitativas, Qualitativas ou Técnicas, de que o valor total repassado (R$ 700.000,00) deveria ser restituído ao erário. 
17. O FNDE não identificou o aporte da contrapartida prevista de R$ 7.070,71 no extrato bancário, restando evidenciado o emprego de recursos oriundos do mercado financeiro para completar o valor, contrariando o inciso II do art. 7º da IN/STN 01/97. Consta, ainda, o pagamento de tarifas bancárias no valor de R$ 1,45, em afronta ao art. 8º, inciso VII, da IN/STN 01/97, com posterior restituição em 25/1/2018, além de movimentações indevidas a crédito e a débito em 2019, sem causar prejuízo ao erário.
18. No menu 'Autorização de Despesas', as informações relativas à licitação foram preenchidas no Contas Online - SIGPC, totalizando as notas fiscais declaradas no menu 'Pagamentos', despesas da ordem de R$ 665.144,48, pagas à empresa RPC LOCAÇÕES E CONSTRUÇÕES - EIRELI (peça 63, p.7) . Na aba 'Pagamento e Retenção ou Encargo' foram declarados encargos fiscais retidos no total de R$ 47.759,55. Na aba 'Restituições', não foi declarada devolução de saldo, constando, na verdade, saldo 'zero' na conta vinculada ao final de 2008, verificando-se apenas uma devolução de saldo de R$ 63,76, realizada em 29/1/2018 (dez anos após) , ao Ministério da Economia, tratando-se de verba que estava aplicada no mercado financeiro (peça 63, p.6-7) . 
19. Há informações na resposta do FNDE de uma execução financeira de R$ 712.904,03 (R$ 665.144,48 + R$ 47.759,55) , o que permitiu concluir que parte do valor executado derivou de aplicação financeira, considerando o repasse da União de R$ 700 mil. É importante mencionar que a escola infantil objeto do convênio foi licitada por um valor de R$ 979.939,16, em sede de tomada de preços, sendo o objeto adjudicado à empresa RPC LOCAÇÕES E CONSTRUÇÕES - EIRELI, apurando-se pagamentos da ordem de 72,74% (R$ 712.904,03 / 979.939,16 = 72,74%) . (peça 63, p.7-8) 
20. Consoante verificado no extrato bancário (peça 1, p. 239-241) , a movimentação de recursos ocorreu em 2008, quando era gestor municipal o Sr. Luís Acácio de Sousa (gestão 2005-2008) . Em que pesem as contas terem sido apresentadas intempestivamente, dez anos depois do repasse (em 2018) , não se verificou no sistema SIGPC, no item 'Obra', campo 'Execução Física', informações acerca da execução, havendo campos sem informação como o de situação da obra no SIMEC, não se constatando, ainda, o termo de recebimento da obra, nem o relatório de cumprimento do objeto e objetivos.
21. Consta à peça 2, p. 2, que o Convênio 710148/2008, celebrado entre o FNDE e a Prefeitura Municipal de Nova Russas/CE, teve sua vigência expirada em 8/11/2012, não havendo solicitação de prorrogação de vigência, apurando-se que a obra estava paralisada, não havendo intenção de prosseguimento por parte da Prefeitura. À peça 2, p. 22, consta a informação de uma execução física no SIMEC de apenas 40,38%, verificando-se o abandono da obra. Portanto, de acordo com as informações, é possível afirmar que houve desequilíbrio na execução físico-financeira do contrato, com pagamentos realizados na totalidade do convênio por serviços não realizados.
22. Na anterior instrução de mérito à peça 48, foram apreciadas pela SECEX/TO as alegações de defesa e razões de justificativa dos ex-Prefeitos Municipais, Srs. Luís Acácio de Sousa (gestões 2001-2004 e 2005-2008) , Marcos Alberto Martins Torres (gestão 2009-14/4/2011) e Paulo César Evangelista (gestão 15/4/2011-31/12/2012) , em função das ocorrências nas citações/audiências às peças 12, 13 e 14, que dizem respeito à omissão no dever de prestar contas e ao descumprimento do prazo fixado. Na conclusão da instrução, a unidade técnica rejeitou os argumentos proferidos, consoante ampla análise realizada, eis que as partes não conseguiram elidir as irregularidades. 
23. Em que pese toda a análise efetuada, consta que, em nenhum momento, houve inclusão de responsabilidade na TCE da empresa contratada para a construção da escola infantil, apurando-se no SIGPC um percentual de execução física bem inferior ao percentual pago, constatando-se que a contratada recebeu R$ 712.904,03 em 2008, ou 72,74% do valor total do contrato, tendo paralisado e abandonado a obra com 40,38% de execução física. 
24. Esta unidade técnica, responsável pela nova instrução nos autos, verificou que diversos valores sacados da conta vinculada, por meio de cheques, foram pagos diretamente à contratada, RPC LOCAÇÕES E CONSTRUÇÕES - EIRELI. Note-se que no extrato bancário (peça 1, p. 239-341) , o valor das retiradas da conta vinculada é de R$ 712.904,03, e todos os saques ocorreram na gestão do Sr. Luís Acácio de Sousa (2008) , conforme demonstrado abaixo: (...) [idem quadro constante do item 44 do excerto reproduzido no item 9 deste Relatório].
25. Vale salientar que a demonstração da correta aplicação dos recursos, em se tratando de prestação de contas de convênios, deve ocorrer por meio da apresentação de documentação comprobatória das despesas efetuadas, tais como notas fiscais, recibos, processos de pagamento, extratos bancários da conta específica (recursos federais transferidos e contrapartida) e da aplicação financeira, processos licitatórios, contratos e termos de adjudicação e homologação, bem como por meio de documentos que comprovem a execução do objeto, nos moldes previstos no próprio Termo de Convênio, nas normas de execução destes ajustes, como a IN/STN 1/97 e a Portaria Interministerial 127/2008. 
26. No caso em apreço, uma vez constatado que não houve cumprimento do objeto, nem comprovação da execução físico-financeira a contento, com base em medições de obra, deve ser responsabilizado o gestor responsável pela execução dos recursos, o ex-Prefeito Sr. Luís Acácio de Sousa (gestão 2005-2008) . Consoante análise à peça 48, verifica-se que a SECEX/TO rejeitou as alegações de defesa apresentadas pela parte, reportando evidências contundentes para levar a Tomada de Contas Especial ao julgamento pela irregularidade das contas com imputação de débito ao ex-gestor, visto que foi o responsável pela execução do objeto do convênio e que está patente que não houve prestação de contas relativa ao referido ajuste, assim como não foram juntados aos presentes autos quaisquer documentos que suprisse tal lacuna. 
27. Ainda, compulsando os autos, verificou-se a ocorrência de retiradas de valores da conta vinculada (banco: 001; agência: 1409; conta: 21883-9) mediante emissão de cheques, sem a identificação do nexo causal com documentos comprobatórios de pagamento e prestação de serviço e/ou compra de material. Nota-se que, conforme extrato bancário (peça 1, p. 239-341) , o valor total das retiradas foi superior aos R$ 700.000,00 repassados pelo concedente, e todos os saques ocorreram na gestão do Sr. Luís Acácio de Sousa (2008) , cujas datas serão utilizadas como data de ocorrências na apuração do débito.
28. No caso em análise, esta instrução considera que deveria ter sido incluído a empresa contratada RPC LOCAÇÕES E CONSTRUÇÕES - EIRELI como responsável na demanda, em solidariedade com o gestor executor dos recursos, quanto aos recebimentos auferidos sem contraprestação dos serviços, eis que se comprova o recebimento de recursos pela contratada da ordem de 72,74% do valor tratado, em que pese se verificar uma execução física de apenas 40,38%. Neste sentido, a empresa deveria ter sido citada não pelo valor integral do contrato, mas, sim, apenas, pelos valores recebidos que não corresponderam a qualquer parcela executada do objeto. Tal medida estaria alinhada com o entendimento do TCU sobre situações análogas, como pode ser constatado nos Acórdão 171/2019-TCU-Primeira Câmara (Relator Ministro-Substituto Marcos Bemquerer Costa) , 993/2018 - 1ª Câmara (Relator Ministro Bruno Dantas) , 4.312/2014 - 2ª Câmara (Relator Ministro José Jorge) , 346/2017 - 1ª Câmara (Relator Ministro-Substituto Augusto Sherman Cavalcanti) . 
29. A jurisprudência do TCU acima mencionada afirma que a execução parcial do objeto do convênio, sem alcance dos seus objetivos, implica na responsabilização do gestor convenente pelo total dos recursos repassados. A empresa contratada, por sua vez, somente deve ressarcir ao erário o montante correspondente ao valor recebido e não executado, porquanto ela não tem a responsabilidade de assegurar o cumprimento dos objetivos do convênio, mas, sim, de realizar a obra. Havendo executado serviços para os quais foi contratada, a empreiteira deve receber a respectiva remuneração. ¿
30. O óbice é que os pagamentos efetuados ocorreram há mais de 10 anos (em 2008) e a contratada não foi chamada até hoje nos autos, sendo que a sua convocação tardia para se manifestar sobre as ocorrências representaria ofensa ao princípio do contraditório e da ampla defesa. 
31. Outro ponto que deve ser considerado é que a Nota Técnica do FNDE não trouxe qualquer fato novo quanto à identificação das irregularidades, ou seja, não houve alteração do contexto fático-probatório que justificou a realização das citações e audiências, motivo pelo qual não há necessidade de renovação do contraditório sobre o referido documento que sobreveio aos autos. 
32. Ressalte-se que foi informado pela Coordenação Geral de Infraestrutura Educacional - CGEST que ' (...) não houve alteração com relação ao posicionamento anterior, permanecendo o disposto no Parecer Técnico de Execução Física de Objeto Financiado S/N°, datado de 02/12/2016, SEI n° 1268998, que se manifestou pela reprovação das contas' (peça 67) . As informações do Parecer Técnico ressaltam que a obra restou inacabada desde 2012, constatando-se à peça 2, p. 46, que a escola é inservível à comunidade, eis que nunca foi concluída ('elefante branco' na cidade de Nova Russas/CE) , ou seja, nunca houve o cumprimento do objeto previsto no convênio, com evidente dano ao erário, e prejuízo à população, que não tem a menor perspectiva de se beneficiar do bem público pretendido com o ajuste, por conta da malversação dos recursos.
33. No tocante ao ex-Prefeito Sr. Marcos Alberto Martins Torres (gestão 2009-14/4/2011) , que não promoveu a continuidade da execução do convênio em sua gestão, tendo procrastinado a vigência sem dar continuidade ao cumprimento do objeto, e, ainda, não prestou contas e não adotou as medidas legais de resguardo ao erário, e, ainda, ao Sr. Paulo César Evangelista, Ex-Prefeito Municipal (gestão 15/4/2011-31/12/2012) , que celebrou o Terceiro Termo Aditivo, sem dar continuidade ao cumprimento do objeto, sem prestar contas e sem adotar as medidas legais de resguardo ao erário, conforme detida análise à peça 48, verifica-se que não foram acatadas as razões de justificativa, uma vez ouvidos em audiência, sugerindo-se manter a responsabilidade, conforme proposto pela SECEX/TO à peça 48."
15.	Com base no exame realizado, a SecexTCE propõe ao Tribunal (peças 69 a 71) :
15.1. rejeitar as alegações de defesa e as razões de justificativa apresentadas pelos Srs. Paulo César Evangelista, Marcos Alberto Martins Torres e Luís Acácio de Sousa; 
15.2. com fundamento nos arts. 1º, inciso I, 16, inciso III, alíneas a e c, da Lei 8.443/1992 julgar irregulares, sem débito, as contas dos Srs. Paulo César Evangelista e Marcos Alberto Martins Torres;
15.3. com base nos arts. 1º, inciso I, 16, inciso III, alíneas a e c, da Lei 8.443/1992 julgar irregulares as contas do Sr. Luís Acácio de Sousa e condená-lo, ao pagamento da quantia abaixo discriminada, com a fixação do prazo de quinze dias, a contar da notificação, para comprovar, perante o Tribunal (art. 214, inciso III, alínea a, do Regimento Interno/TCU) , o recolhimento da dívida ao cofre do Fundo Nacional de Desenvolvimento da Educação, atualizada monetariamente e acrescida dos juros de mora, calculados a partir da data de ocorrência, até a data do recolhimento, na forma prevista na legislação em vigor, abatendo-se, na oportunidade, valor já ressarcido:
	VALOR ORIGINAL (R$) 
	DATA DA OCORRÊNCIA

	700.000,00
	3/7/2008

  	15.4. aplicar individualmente aos Srs. Paulo César Evangelista e Marcos Alberto Martins Torres a multa prevista no art. 58, inciso III, da Lei 8.443/1992; 
15.5 aplicar ao Sr. Luís Acácio de Sousa a multa prevista no art. 57 da Lei 8.443/1992; 
	15.6. autorizar, desde logo, nos termos do art. 28, inciso II, da Lei 8.443/1992, a cobrança judicial das dívidas, caso não sejam atendidas as notificações;
	15.7. autorizar, desde que solicitado pelos responsáveis, o pagamento das dívidas em 36 (trinta e seis) parcelas mensais e consecutivas, nos moldes do art. 26 da Lei 8.443/1992 c/c o art. 217 do Regimento Interno/TCU; 
15.8. encaminhar cópia do Acórdão que vier a ser proferido, bem como do Relatório e Voto que o fundamentarem, à Procuradoria da República no Estado do Ceará, com fulcro no art. 16, §3º, da Lei 8.443/1992.
16.	 O Ministério Público, representado pelo Procurador Sérgio Ricardo Costa Caribé, concordou com a proposta da SecexTCE (peça 72) .
	É o Relatório.

Carlos Eduardo Melo da Escóssia, OAB/CE 6.243; Carla Leite da Escóssia Abreu, OAB/CE 17.711.

Procurador Sérgio Ricardo Costa Caribé.

TOMADA DE CONTAS ESPECIAL. CONVÊNIO. CONSTRUÇÃO DE UMA UNIDADE ESCOLAR. OMISSÃO NO DEVER DE PRESTAR CONTAS. NÃO COMPROVAÇÃO DA BOA E REGULAR APLICAÇÃO DOS RECURSOS PÚBLICOS NO OBJETO DA AVENÇA. ÔNUS DO GESTOR DE COMPROVAR A CORRETA APLICAÇÃO DOS RECURSOS PÚBLICOS NO OBJETO DA AVENÇA. CONTAS IRREGULARES DE UM GESTOR, COM DÉBITO E MULTA PROPORCIONAL AO DANO CAUSADO AO ERÁRIO. CONTAS REGULARES COM RESSALVA DE DOIS GESTORES. Julgam-se irregulares as contas do responsável, condenando-o ao pagamento do débito apurado e aplicando-lhe a multa pertinente, em decorrência da não comprovação do correto emprego dos recursos públicos no objeto pactuado.

TOMADA DE CONTAS ESPECIAL (TCE)

Secretaria de Controle Externo de Tomada de Contas Especial - SECEXTCE.

Trago à apreciação deste Colegiado Tomada de Contas Especial instaurada pelo Fundo Nacional de Desenvolvimento da Educação - FNDE em razão da omissão no dever de prestar contas dos recursos oriundos do Convênio 710148/2008 (Siafi 625577) , celebrado entre o aludido Fundo e o Município de Nova Russas/CE. 
2.	O mencionado ajuste teve por objeto o apoio financeiro para o desenvolvimento de ações que visavam a proporcionar à sociedade a melhoria da infraestrutura da rede física escolar, com a construção de uma escola (creche/escola infantil) , conforme estabelecido no Programa Nacional de Reestruturação e Aparelhagem da Rede Escolar Pública de Educação Infantil - PROINFÂNCIA (peças 114/125) .
3.	Segundo a avença, foram previstos R$ 707.070,71 para a execução do objeto pactuado, dos quais R$ 700.000,00 eram recursos da União e R$ 7.070,71 do Município de Nova Russas, a título de contrapartida (peça 1, p. 118) . Os recursos federais foram repassados em parcela única, mediante a ordem bancária 2008OB710074, no valor de R$ 700.000,00, emitida em 1º/7/2008, sendo creditados na conta específica em 3/7/2008 (peça 3, p. 154) .
4.	Após três termos aditivos, o Convênio 710148/2008 teve vigência de 29/5/2008 a 8/11/2012, com prazo para a apresentação da prestação de contas até 7/1/2013 (60 dias após o término da vigência) , peça 3, p. 227.  Entretanto, em funções de alterações no Sistema de Gestão de Prestação de Contas - SIGPC, segundo o Relatório de TCE 186/2015 à peça 3, p. 227-234, a data final foi alterada para 15/11/2014.
5.	No aludido Relatório, o FNDE, antes de fixar a responsabilidade pela omissão no dever de prestar contas, avaliou a atuação de quatro Prefeitos que se sucederam na administração do Município de Nova Russas/CE, conforme os períodos indicados:  Sr. Luís Acácio de Sousa (2001-2004 e 2005-2008) , Sr. Marcos Alberto Martins Torres (2009 a 14/4/2011) , Sr. Paulo César Evangelista (15/4/2011 a 31/12/2012) , e Sr. Gonçalo Souto Diogo (2013-2016) .
6.	 O órgão concedente afastou a responsabilidade de dois ex-Prefeitos: a do Sr. Paulo César Evangelista, porque, durante a sua gestão de 15/04/2011 a 31/12/2012, não recebeu nem administrou recursos oriundos do convênio, não lhe cabendo, portanto, responder pela devolução dos recursos tampouco pela prestação de contas (peça 3, p. 223 e 232) ; e a do Sr. Gonçalo Souto Diogo, haja vista que, na sua gestão de 2013 a 2016, apresentou, em 27/2/2014, Representação junto ao Ministério Público Federal (peça 2, p. 42-50) , visando a resguardar o erário e a suspender a inadimplência do município convenente (peça 3, p. 232) . 
7.	 E, por fim, o FNDE atribuiu responsabilidade ao Sr. Luís Acácio de Sousa (2001-2008) e ao Sr. Marcos Alberto Martins Torres (2009 a 14/4/2011) , assinalando que ambos teriam gerido os recursos do Convênio 710148/2008 e não teriam adotado as medidas para a correta comprovação do emprego desses recursos (peça 3, p. 233) . 
8.	No âmbito do TCU, a então Secretaria de Controle Externo no Estado de Tocantins - Secex/TO, nos termos da instrução da peça 6, manteve no rol de responsáveis desta TCE os dois ex-Prefeitos indicados pelo FNDE, e considerou necessária a inclusão do Sr. Paulo César Evangelista por ele haver celebrado o Terceiro Termo Aditivo do Convênio 710148/2008, que prorrogou a vigência do ajuste por mais 365 dias, com término em 08/11/2012 (peça 1, p. 317 e 318) .
9.	A unidade técnica promoveu então a citação solidária dos Srs. Luís Acácio de Sousa, Marcos Alberto Martins Torres e Paulo César Evangelista, a fim de que recolhessem ao FNDE o valor de R$ 700.000,00, atualizado monetariamente, e/ou apresentassem alegações de defesa acerca da não comprovação da boa e regular aplicação dos recursos em razão da omissão no dever de prestar contas dos recursos do Convênio 710148/2008 (peças 12 a 14) . 
10.	Além da citação, a unidade instrutiva realizou também a audiência dos aludidos responsáveis para que oferecessem razões de justificativa quanto ao não cumprimento do prazo estipulado de 15/11/2014 para a prestação de contas do referido convênio.
11.	Após examinar as defesas apresentadas pelos três responsáveis, a unidade formulou proposta de mérito no sentido de: i) julgar irregulares, com base no art. 16, inciso III, alínea c, da Lei 8.443/1992, as contas dos Srs.  Marcos Alberto Martins Torres e Paulo César Evangelista, sem débito, e com aplicação individual da multa prevista no art. 58, inciso III, da Lei 8.443/1992; ii) julgar irregulares, com fundamento no art. 16, inciso III, alínea a, da Lei 8.443/1992, as contas do Sr. Luís Acácio de Sousa, com débito e multa proporcional ao dano causado ao erário.
12.	O Ministério Público junto ao TCU concordou com o encaminhamento sugerido pela unidade técnica (peça 50) .
13.	 Entretanto, após a emissão do parecer do representante do Parquet, o FNDE encaminhou ao TCU a documentação relativa à prestação de contas intempestiva do Convênio 710148/2008, razão por que determinei a restituição dos autos à unidade para obtenção junto ao concedente das notas técnicas de análise da prestação de contas e, posteriormente, para reinstrução do feito. 
14.	Feito o saneamento dos autos, a Secretaria de Controle Externo de Tomada de Contas Especial - SecexTCE, atual responsável pela condução da fase instrutória deste processo, examinou a documentação de prestação de contas remetida pelo FNDE em confronto com as defesas oferecidas pelos responsáveis e propôs ao Tribunal julgar irregulares as contas dos Srs. Luís Acácio de Sousa, Marcos Alberto Martins Torres e Paulo César Evangelista, com base no art. 16, inciso III, alíneas a e c, da Lei 8.443/1992, condenar apenas o primeiro responsável ao pagamento do débito apurado e impor-lhe a multa proporcional ao débito, e, aos dois últimos ex-gestores, aplicar-lhes individualmente a multa do art. 58, inciso III, da Lei 8.443/1992. 
15.	Em nova manifestação regimental, o representante do Ministério Público junto ao TCU aquiesceu à proposta da unidade técnica (peça 72) .
ii
16.	Por força do Convênio 710148/2008, a União repassou os recursos federais acordados ao convenente para a construção de uma escola de educação infantil, creche, modelo proinfância tipo B, na Avenida Expedito Mendes Chaves s/n do Bairro Universitário do Município de Nova Russas/CE, com a finalidade de atender à comunidade local. 
17.	 A empresa RPC Locações e Construções - EIRELI, contratada para a construção da referida unidade escolar, executou apenas 40,38% da obra. A situação é de obra paralisada e abandonada, segundo os dados do acompanhamento de 18/02/2014 constantes do Sistema Integrado de Monitoramento do Ministério da Educação - SIMEC (peça 2, 22) . 
18.	 De acordo com os registros constantes do SIMEC (peça 2, p. 46) , o empreendimento apresentava restrições e inconformidades que, se não resolvidas, impediriam o FNDE de proceder à análise de novas demandas das obras, bem como de assinar novos termos de compromisso com o Município convenente (peça 2, p. 36/41) . 
19.	Dentre os apontamentos indicados pelo FNDE, foram relacionados defeitos construtivos, como a execução de diversos itens em desconformidade com as especificações técnicas do projeto: pilares, castelo d'água, vedações e divisórias, janelas, implantação de blocos com diferença de nível entre eles, alvenaria, sistema de proteção com descargas atmosféricas, vigas invertidas e lajes (peça 2, p. 36/41) .
20.	Conforme consta dos extratos bancários da conta específica do convênio (peça 1, p. 239-341, peça 3, p. 155-159) , a empresa contratada recebeu do Município de Nova Russas/CE a quantia de R$ 712.904,03, porém realizou somente 40,38% da execução física da obra, conforme visto alhures. 
21.	 No Parecer Técnico de Execução Física de Objeto Financiado, de 02/12/2016 (peça 67) , a conclusão do FNDE é de obra inacabada, com reprovação total do objeto executado, devendo os recursos serem devolvidos ao erário na sua totalidade.   
22.	Na Representação Criminal apresentada ao Ministério Público em 27/02/2014 (peça 2, p. 42-50) , o representante refere-se à obra da escola infantil como "verdadeiro elefante branco" no Município de Nova Russas/CE.
23.	 A omissão inicial no dever de prestar contas do ajuste e, posteriormente, a apresentação intempestiva dos documentos a título de prestação de contas (em dezembro de 2018, peça 51) , não alteraram a situação fática da obra, que continua inacabada, abandonada e sem serventia alguma à população. 
24.	Segundo a Nota Técnica 3/2019, emitida pelo FNDE após examinar a documentação relativa à prestação de contas extemporânea (peça 63) , há manifestação do concedente "pela não suficiência para aprovação do valor de R$ 700.000,00 (...) " (peça 63) . Dessa forma, a documentação relativa à prestação de contas não comprovou a regularidade no emprego dos recursos públicos no objeto pactuado no Convênio 710148/2008, restando evidenciado desperdício no uso da verba federal.  
25.	Este é mais um caso de obra inacabada e abandonada, cuja parte executada apresenta defeitos construtivos não corrigidos, e inservível à população no estágio em que se encontra, segundo anotou a unidade técnica, (peça 69, p. 6) .
iii
26.	Antes de examinar os elementos de defesa dos três ex-Prefeitos, Srs. Luís Acácio de Sousa, Marcos Alberto Martins Torres e Paulo César Evangelista, cabe ponderar sobre a responsabilidade da empresa contratada para a execução do objeto pactuado no Convênio 710148/2008. 
27.	Considerando que a empresa RPC Locações e Construções - EIRELI recebeu pagamentos realizados com recursos do Convênio 710148/2008 no valor de R$ 712.904,03, como mencionado anteriormente, e tendo em vista que somente executou 40,38% da obra contratada, deveria tal empresa ter sido arrolada solidariamente com os demais responsáveis.
28.	Entretanto, deve-se levar em conta que os pagamentos, sem a correspondente execução dos serviços contratados, foram efetuados à aludida empresa em 2008, portanto há doze anos, e que eventual convocação tardia da firma contratada para apresentar alegações de defesa ao TCU configuraria situação com alto potencial de prejudicialidade para o pleno exercício do contraditório e da ampla defesa, sobretudo em razão das dificuldades, talvez instransponíveis, na produção e levantamento de provas. Assim, dado o avançado estágio processual desta TCE e as ponderações acima acerca de eventual e tardio chamamento aos autos da empresa, deixo de adotar qualquer medida nesse sentido.  
29.	Aos ex-Prefeitos, Srs. Luís Acácio de Sousa, Marcos Alberto Martins Torres e Paulo César Evangelista, foi atribuída a responsabilidade pela não comprovação da boa e regular aplicação dos recursos do Convênio 710148/2008, em razão da omissão no dever de prestar contas. Além disso, deveriam também responder pelo não cumprimento do prazo estipulado de 15/11/2014 para a prestação de contas do referido convênio, conforme os termos constantes da audiência que lhes foi encaminhada.
30.	O Sr. Luís Acácio de Sousa, ex-Prefeito no período de 2001 a 2008, em síntese, defendeu afastar a sua responsabilidade quanto à obrigação de prestar contas e de devolver o total dos recursos oriundos do Convênio 710148/2008. 
31.	Alegou que o prazo para apresentar a prestação de contas ao órgão concedente não venceu em sua gestão e, sim, na de seu sucessor, cabendo a ele o dever de prestar contas. E, no que se refere ao objeto pactuado, asseverou que os recursos da avença foram utilizados na conclusão da construção da escola, conforme demonstrado na movimentação bancária.
32.	De acordo com o Relatório de TCE 186/2015 (peça 2, p. 227/234) , emitido pelo FNDE, o Convênio 710148/2008, após três termos aditivos de prorrogação de prazo, teve vigência de 29/05/2008 a 08/11/2012, e o prazo de 60 dias para apresentação da prestação de contas, que seria até 07/01/2013, foi alterado para 15/11/2014, por força da Resolução CD/FNDE 43/2012.   
33.	Como se vê, ao Sr. Luís Acácio de Sousa não competia encaminhar ao FNDE a prestação de contas do Convênio 710148/2008 porque durante seu mandato o ajuste estava em plena vigência, havendo o prazo para a entrega da prestação de contas vencido somente em 15/11/2014, portanto, fora do período de sua gestão. 
34.	Não obstante estar desobrigado da remessa ao FNDE da documentação da prestação de contas da avença, o ex-gestor, por haver administrado os recursos financeiros do aludido convênio, inclusive efetuado gastos no valor do montante repassado pelo referido Fundo ao convenente, responde pela comprovação da correta aplicação dos recursos na execução do objeto pactuado. 
35.	Os extratos bancários da peça 3, p. 155-159, indicam a movimentação de cheques no total de R$ 712.904,03 (cheques de números 850001 a 850015) , no período compreendido de 1º/08/2008 a 29/12/2008, para pagamentos à empresa RPC Locações e Construções - EIRELI. 
36.	Conforme registrado no Sistema Integrado de Monitoramento do Ministério da Educação - SIMEC (peça 2, 22) , dados do acompanhamento, realizado em 18/02/2014, indicam a execução física da obra de apenas 40,38% e apontam a situação inacabada e abandonada da construção. 
37.	 O confronto do total dos pagamentos realizados com o percentual de execução física da obra, além de evidenciar desequilíbrio na execução físico-financeira do objeto contratado, com gastos com serviços não realizados, demonstra que os recursos públicos oriundos do Convênio 710148/2008 não foram empregados corretamente no objeto pactuado. 
38.	Nem mesmo os documentos encaminhados intempestivamente pelo Sr. Luís Acácio de Sousa a título de prestação de contas do multicitado convênio, cuja extemporaneidade sequer foi justificada pelo ex-gestor, servem para comprovar a regular aplicação dos recursos públicos na construção da escola, haja vista que a escola continua inacabada, abandonada e sem qualquer serventia à população. 
39.	Nesse contexto, e considerando que compete ao responsável o ônus de demonstrar o regular emprego dos recursos federais recebidos, a teor das disposições dos arts. 70, parágrafo único, da Constituição Federal, 93 do Decreto-lei 200/1967 e 66 do Decreto 93.872/1986, as contas do Sr. Luís Acácio de Sousa devem ser julgadas irregulares, com débito, no montante dos recursos federais repassados ao convenente, e multa proporcional ao dano causado ao erário, nos termos das disposições do art. 16, inciso III, alínea c, que melhor se amolda ao presente caso, e do art. 57 da Lei 8.443/1992.  
40.	O Sr. Marcos Alberto Martins Torres, ex-Prefeito no período de 2009 a 14/4/2011, em apertada síntese, afirmou não ter praticado quaisquer atos de gestão referentes ao Convênio 710148/2008, havendo a administração do aludido ajuste ocorrido no mandato de seu antecessor, Sr. Luís Acácio de Sousa. Alegou, ainda, não ser o responsável por apresentar a prestação de contas do Convênio 710148/2008, haja vista que o prazo para encaminhá-la ao FNDE não venceu durante o seu mandato. 
41.	Assiste-lhe razão. Como visto alhures, originalmente a vigência do ajuste abrangeu o período de 29/5/2008 a 20/11/2009, com prazo de sessenta dias para a prestação de contas até 19/01/2010, o qual foi prorrogado até 15/11/2014, extrapolando assim o período de sua gestão, o que afasta a sua responsabilidade.
42.	O fato de o Sr. Marcos Alberto Martins Torres ter assinado dois termos aditivos ao Convênio 710148/2008, que alterou o prazo original de prestação de contas, não lhe impõe a obrigação de antecipar a remessa da prestação de contas ao concedente, tampouco configura, por si só, má-fé do ex-gestor para postergar o cumprimento de um dever constitucional. Ao contrário, o novo prazo permitiu-lhe inteirar da situação fática da obra e verificar as possibilidades de dar continuidade ao projeto. 
43.	Entretanto, tendo em vista que não havia saldo financeiro do aludido convênio para ser utilizado na retomada da obra em 2009, o Sr. Marcos Alberto Martins Torres apresentou Ação de Improbidade Administrativa contra o Sr. Luís Acácio de Sousa (Ação 871-65.2009.8.06.0133/0, comprovante da peça 38, p. 2) , além de buscar, sem êxito, soluções para a retomada da obra junto ao Ministério da Educação, conforme informou em suas alegações de defesa. 
44.	Diferentemente da posição defendida pela unidade técnica, não se vislumbra, nesse contexto, ato ilegítimo praticado pelo Sr. Marcos Alberto Martins Torres capaz de ensejar a irregularidade das contas do ex-gestor e a multa sugerida no art. 58, inciso III, da Lei 8.443/1992. Assim, cabe julgar as contas do aludido responsável regulares com ressalva. 
45. 	O Sr. Paulo César Evangelista, ex-Prefeito no período de 15/4/2011 a 31/12/2012, à semelhança do que alegou o Sr. Marcos Alberto Martins Torres, afirmou, em essência, não ter recebido nem administrado recursos financeiros do Convênio 710148/2008, não podendo, portanto, responder pela correta aplicação do valor da avença, nem pela prestação de contas, cujo prazo para encaminhá-la ao concedente venceu na gestão de seu sucessor. 
46.	De fato, como consignado anteriormente, os recursos financeiros foram administrados e gastos na gestão do Sr. Luís Acácio de Sousa, não havendo qualquer participação do Sr. Paulo César Evangelista.  
47.	No que se refere à prestação de contas, também não lhe cabe responsabilidade alguma, porquanto o prazo venceu em 15/11/2014, na gestão de seu sucessor.
48.	Anoto, porém, que o fato de o Sr. Paulo César Evangelista ter assinado o 3º Termo Aditivo de prorrogação de prazo de vigência do ajuste não evidenciou interesse na solução da obra inacabada objeto do Convênio 710148/2008, porque desacompanhado de outras medidas que sinalizassem nesse sentido.
49.	Apesar disso, não restou caracterizada omissão no dever de prestar contas ou qualquer responsabilidade pela aplicação dos recursos públicos oriundos da multicitada avença. Portanto, as contas do Sr. Paulo César Evangelista devem ser julgadas regulares com ressalva. 
iv
50.	Nos termos fixados no Acórdão 1441/2016-TCU-Plenário (relator Min. Benjamin Zymler e redator Min. Walton Alencar Rodrigues) , registro ainda a inocorrência da prescrição da pretensão punitiva, de forma a legitimar a sanção indicada para o ex-Prefeito Sr. Luís Acácio de Sousa. 
51.	Isso porque não se passaram mais de dez anos entre a irregularidade ocorrida em 16/11/2014 (dia seguinte ao término do prazo para a entrega da prestação de contas do ajuste) , data a partir da qual configurou a não comprovação da correta aplicação dos recursos públicos no objeto pactuado no Convênio 710148/2008, e o ato que ordenou a citação dos responsáveis de 05/09/2017 (peça 8) .
	 Nesse contexto, voto por que seja adotada a deliberação que ora submeto a este Colegiado.
T.C.U., Sala das Sessões, em 29 de setembro de 2020.
MARCOS BEMQUERER COSTA
Relator